【裁判字號】    89,易,2372
【裁判日期】    900330
【裁判案由】    詐欺
【裁判全文】
臺灣高雄地方法院刑事判決                        八十九年度易字第二三七二號
    公  訴  人  臺灣高雄地方法院檢察署檢察官
    被      告  乙○○
    選任辯護人  楊水柱
右列被告因詐欺案件，經檢察官提起公訴（八十九年度偵字第五九九六號），本院判
決如左：
    主  文
乙○○無罪。
    理  由
一、公訴意旨略以：被告乙○○係富堤國際企業股份有限公司（下稱富堤公司）負責
    人，明知已陷於支付困難，竟基於意圖為自己不法所有之概括犯意，先於民國八
    十八年八月三日，趁真松實業股份有限公司（下稱真松公司）向其公司購買豬油
    之機會，佯以必須先付款俾開立信用狀為由，要求真松公司給付貨款新台幣（下
    同）六十五萬六千二百五十元，真松公司不疑有他，如數給付，詎事後竟未見被
    告交貨。被告復於同年八月中旬，簽發支票向真松公司詐購冷凍豬肉數筆，惟支
    票到期均遭退票，前後累計欠款金額高達三百七十五萬九千九百三十四元，且屢
    經催討仍拒不給付，真松公司始知受騙，因認被告涉犯刑法第三百三十九條第一
    項詐欺取財罪嫌。
二、按犯罪事實應依證據認定之，無證據不得推定其犯罪事實，刑事訴訟法第一百五
    十四條定有明文。又認定不利於被告之事實，須依積極證據，苟積極證據不足為
    不利於被告事實之認定時，即應為有利於被告之認定，更不必有何有利之證據。
    另刑事訴訟法上所謂認定犯罪事實之證據，係指足以認定被告確有犯罪行為之積
    極證據而言，該項證據自須適合於被告犯罪事實之認定，始得採為斷罪資料（最
    高法院三十年上字第八一六號判例、最高法院二十九年上字第三一０五號判例參
    照）。又刑法第三百三十九條第一項詐欺罪之成立，以行為人意圖為自己或第三
    人不法所有，以詐術使人將本人或第三人之物交付為要件，而所謂以詐術使人交
    付，必須被詐欺人因其詐術而陷於錯誤，若其所用之方法，不能認為詐術，亦不
    致使人陷於錯誤，即不構成該罪，最高法院四十六年台上字第二六○號判例亦著
    有明文。另於債務不履行之情形，債務人是否有詐欺之故意及施用詐術，係以行
    為時為判斷之時點，如行為人初無詐欺之故意及使用詐術，嗣後因經濟情況改變
    或其他因素，而未按契約返還借款或其他債務者，則與詐欺之犯行無涉，而刑事
    被告依法無自證無罪之義務，若無積極證據足證被告在債之關係發生時，自始即
    有不法所有之意圖，縱使被告就所負債務惡意違約，不為履行，仍是民事上之問
    題，尚不得違反刑事訴訟法第一百五十四條之規定，僅憑單純債務不履行之狀態
    而推定被告於負債之初，即有詐欺之故意。
三、公訴人以被告涉犯刑法第三百三十九條第一項詐欺取財罪嫌，無非係以告訴人真
    松公司代理人甲○○之指訴、切結書及支票暨退票理由單影本為其論罪之依據。
四、訊據被告乙○○固不諱言曾向告訴人真松公司購買豬油及訂購冷凍豬肉，因而積
    欠貨款三百七十五萬九千九百三十四元之事實，惟堅決否認有何詐欺犯行，辯稱
    ：豬油部分已銀貨兩訖，當時除了向告訴人公司購買豬肉外，尚有購買火雞肉，
    該部分之帳款亦已付清，故其並無詐騙意思，實因九月份遭日本客戶倒債財才被
    拖垮等語。經查：
  (一)豬油部分係被告於八十八年七月底向真松公司洽談，約定被告總計須交付十五個
    貨櫃，真松公司乃於同年七月三十日預付三個貨櫃款項予被告，被告隨即於八月
    三日給付三個貨櫃，其後，真松公司復於八月四日預付四個貨櫃貨款，然被告至
    八月十八日止只交付二個貨櫃，且發生無法給付情形，至九月十五日始再行交付
    豬油之事實，為證人甲○○於本院審理中證述明確，並有富堤公司轉帳傳票及統
    一發票影本各三紙附卷可稽，又被告與真松公司間之買賣豬油往來，已於八十八
    年九、十月間結算清楚，被告此部分尚積欠告訴人六千二百五十元之情，亦為證
    人甲○○證述屬實。
  (二)被告於八十八年八月十八日第二次交付豬油貨櫃予真松公司前，即向真松公司購
    買豬肉，而分別於同年八月二十日、八月二十三日、八月二十七日將之賣給承岡
    公司，雖為被告供述明確，核與證人甲○○證述相符，並有富堤公司轉帳傳票及
    統一發票影本各三紙附卷可稽，然告訴人於與被告為豬油、豬肉交易之八十八年
    八月間，尚有出售火雞肉予被告所經營之富堤公司，金額總計為一百三十二萬六
    千五百四十四元，由被告以富堤公司名義簽發票號分別為Ａ0000000號及
    Ａ0000000號、發票日為八十八年九月五日及九月八日之支票各一紙，其
    中發票日為九月五日之支票於提示後即獲兌現，九月八日之支票則遭退票，並由
    被告交付票號為Ａ0000000號發票日為八十八年九月二十二日之支票換回
    ，該支票仍遭退票，但被告於退票翌日即匯款清償等情，則為告訴人代理人陳稱
    屬實，並有富堤公司轉帳傳票二紙附卷可稽，而被告與告訴人間結算後之豬油買
    賣金額總計有三百十九萬餘元，豬肉及火雞肉部分則分別為三百七十九萬多元、
    一百三十二萬多元等節，則有轉帳傳票及統一發票資料附卷可憑，且為告訴人代
    理人所不否認，由被告與告訴人之交易情形係互相訂購貨品，且於短短一個月內
    雙方之豬油、豬肉、火雞肉交易金額均達上百萬元，及告訴人於被告無法如期給
    付豬油仍允諾出售火雞肉，被告已付清該部分帳款等情形觀之，如告訴人係陷於
    錯誤而出售豬油，何以仍願向被告購買豬肉、火雞肉，而告訴人於購買火雞肉之
    時點，則係被告已發生豬油無法依約給付之時，當時告訴人既已明知被告有預收
    豬油貨款仍無法給貨之情形，如其認為豬油、豬肉部分係受被告詐騙為交易，何
    以仍願與被告為一百三十二萬餘元之火雞肉生意，況證人甲○○於本院審理中證
    稱：「出問題之前他又來買豬肉，我們怕如果不賣給他，他豬油的部分可能會出
    問題，我們就收不到錢，所有就賣給他豬肉」等語在卷，應足認真松公司當時係
    在衡量被告之富堤公司經營狀況後，始與被告為上開交易，並非陷於錯誤而為。
  (三)又被告自八十八年一月至八月止之每月銷項收入平均額為四百三十三萬七千六百
    四十元，每月進項支出平均額為六十二萬二千零九十三元之情，有富堤公司之高
    雄市營業人銷售額與稅額申報書資料一份附卷可佐，而富堤公司向華僑商業銀行
    高雄分行申辦之貸款、向寶島商業銀行前金分行申辦之中期貸款，均自八十八年
    九月間開始無法攤還本息，向中國信託商業銀行苓雅分行申辦之貸款，則自同年
    十月二十一日起無法正常還本繳息，向寶島商業銀行前金分行申辦之長期擔保放
    款部分，自同年十二月起未繳息等情，有華僑商業銀行高雄分行八十九年八月九
    日（八九）僑銀高營字第一００號函暨所附之分期付款明細帳卡、支票存戶退票
    備查卡、中國信託商業銀行苓雅分行八十九年八月十四日（八九）中苓授字第０
    五四號函暨所附之借款繳息明細帳、寶島商業銀行前金分行八十九年九月十五日
    寶銀前金字第八九一六三號函暨所附之放款客戶資料查詢單各一份附卷可稽，另
    中國國際商業銀行於八十八年八月三十一日，仍應被告所請而開發信用狀一節，
    亦有信用狀一紙及富堤公司歷年信用狀資料一份在卷為憑，是被告辯稱至八十八
    年八月底止，其經營狀況、信用狀況均良好等語，應可採信，再富堤公司曾出售
    冷凍豬肉予日本公司，金額為美金一百萬元，然日本公司並未如期於八十八年八
    月間付款，至同年十月間仍未清償等情，有傳真資料、催款文件及買賣合約書各
    一份附卷可參，是被告辯稱因遭日本公司倒債，公司乃於八十八年九月間開始週
    轉不靈等語，堪可採信。被告與告訴人為交易時公司經營狀況、銀行信用均尚稱
    良好，已如前述，公訴人、告訴人復未能提出被告究施用何種詐術之證據以供參
    酌，自難以被告與告訴人交易後發生遭他人倒債陷於週轉不靈之情形，而認被告
    與告訴人交易時係施以詐術。
  (四)綜上，被告與告訴人為豬油、豬肉交易時，既未施用詐術，告訴人於交易當時又
    無陷於錯誤之情形，是被告所為即與刑法詐欺罪之構成要件相符，不得以該罪相
    繩，此外，本院復查無其他積極證據足資審認被告有何公訴人所指之詐欺取財犯
    行，揆諸前揭法條及判例意旨，依法自為被告無罪之諭知。
據上論斷，應依刑事訴訟法第三百零一條第一項，判決如主文。
中      華      民      國      九十      年      三      月    三十    日
                    臺灣高雄地方法院刑事第一庭
                                          法  官  黃  悅  璇
右正本證明與原本無異。
如不服本判決，應於判決送達後十日內，向本院提出上訴狀。
                                          書記官  沈      蘊
中    華    民    國      九十      年      三      月     三十     日


司法院資訊處製作；財團法人民間司法改革基金會備份。
